【裁判字號】    99,上,163
【裁判日期】    991202
【裁判案由】    確認抵押債權不存在
【裁判全文】
臺灣高等法院民事判決                   99年度上字第163號
上  訴  人  陳燕
            陳玉
共      同
訴訟代理人  李淑寶律師
被上訴人    陳漢鵬
上列當事人間請求確認抵押債權不存在事件，上訴人對於中華民
國98年12月21日臺灣士林地方法院98年度訴字第1186號第一審判
決提起上訴，本院於99年11月18日言詞辯論終結，判決如下：
    主  文
上訴駁回。
第二審訴訟費用由上訴人負擔。
    事  實  及  理  由
一、本件上訴人聲明求為判決：
    (一)原判決廢棄。
    (二)確認上訴人與被上訴人間就坐落於臺北市○○區○○段4
      小段119地號、面積307平方公尺、權利範圍10分之1土地
      ，暨其上同段40661建號即門牌號碼臺北市士林區○○○
      街○段63號5樓房屋，經臺北市士林地政事務所以士林字第
      138500號收件，於民國（下同）81年5月13日登記之本金
      最高限額新臺幣（下同）300萬元之抵押權所擔保之債權
      不存在。
    (三)被上訴人應將上開抵押權登記塗銷。
    (四)第一、二審訴訟費用由被上訴人負擔。
    被上訴人聲明求為判決：
    (一)上訴駁回。
    (二)第二審訴訟費用由上訴人負擔。
二、上訴人起訴主張：伊父親陳漢瑞自69年起即在外工作居住，
    至84、85年間，始與伊及祖父母同住，陳漢瑞於88年7月18
    日因癌症去世。陳漢瑞生前所有坐落在臺北市○○區○○段
    4小段119地號、面積307平方公尺、權利範圍10分之1土地，
    及其上同段40661建號即門牌號碼臺北市士林區○○○街○段
    63號5樓房屋（下稱系爭房地），於81年5月13日登記本金最
    高限額300萬元之抵押權（下簡系爭抵押權），抵押權人為
    被上訴人。惟陳漢瑞生前未向伊言及曾於81年間向被上訴人
    借貸300萬元，且其生前工作穩定，收支情況單純，不可能
    向被上訴人借貸該款項。86年10月間伊姑姑陳苓森購買車輛
    時，陳漢瑞曾擔任其車輛貸款保證人，惟經銀行承辦人告知
    陳苓森，系爭房地經被上訴人設定300萬元抵押權，當時陳
    漢瑞已表示不知情，且不可能。嗣被上訴人於陳漢瑞死亡後
    ，曾偕同伊姑丈劉富榮至伊家中表示，陳漢瑞生前曾以死後
    由被上訴人之子供奉祭拜為由，同意將系爭房地一半權利過
    戶予其子，並稱陳漢瑞恐伊不認帳，故曾簽立300萬元本票
    ，然自始未曾提及陳漢瑞曾積欠其300萬元債務。詎被上訴
    人竟於98年6月持系爭房地他項權利證明書、借款證、本票
    影本及原法院92年度票字第2897號民事裁定影本、土地、建
    物登記謄本等件，向原法院聲請拍賣抵押物。然前開本票裁
    定日期係在陳漢瑞死亡後所為，該裁定應屬無效裁定，且借
    款證及本票上之簽名並非陳漢瑞筆跡，該本票並非真正，縱
    借款證係陳漢瑞所為，亦早已罹於時效。本件陳漢瑞實未向
    被上訴人借貸300萬元，系爭抵押權所擔保之債權自始不存
    在，系爭抵押權登記即無存在餘地。爰提起確認之訴，並依
    民法第767條第1項中段所有權妨害排除請求權（見本院卷第
    73頁背面），求為確認兩造間就系爭房地經臺北市士林地政
    事務所以士林字第138500號收件，於81年5月13日登記之本
    金最高限額300萬元之抵押權所擔保之債權不存在，並命被
    上訴人應將該抵押權登記塗銷之判決等語（原審為上訴人敗
    訴判決，上訴人不服提起上訴）。
    被上訴人則以：伊與陳漢瑞為兄弟關係，陳漢瑞生前曾陸續
    向伊借錢，至81年時兩人會算借款金額為300萬元，陳漢瑞
    即書寫借款證並就系爭房地設定系爭抵押權，設定抵押權之
    時就借款部分，並未約定清償期。嗣於87年間伊要求清償時
    ，陳漢瑞始簽發發票日87年10月20日，面額300萬元本票，
    約定於本票到期時清償債務。伊與陳漢瑞間確有借貸之事實
    ，陳漢瑞始同意以系爭房地設定抵押權予伊等語，資為抗辯
    。
三、本件上訴人之被繼承人陳漢瑞原所有系爭房地，曾於81年5
    月13日設定系爭抵押權，抵押權人為被上訴人，義務人及債
    務人均為陳漢瑞。陳漢瑞於88年7月18日死亡，其繼承人為
    上訴人及陳漢瑞配偶翁阿儂列文馬共3人，並繼承系爭房地
    為公同共有人。系爭房地嗣經被上訴人向原法院聲請准予拍
    賣，經該院於98年6月30日以98年度拍字第423號裁定准許等
    情，有土地、建物登記謄本、原法院98年度拍字423號裁定
    書、戶籍謄本附卷可稽（見原法院98年度士簡字第1264號第
    11-14頁、第9-10頁、第15-16頁，上開卷宗下稱士簡字卷）
    ，並經本院向原法院查明陳漢瑞繼承人有無聲明拋棄繼承或
    限定繼承情形屬實，有原法院函文在卷可查（見本院卷第27
    頁），復據本院調閱原法院98年度拍字第423號卷宗查核無
    訛，且經兩造協議後列為不爭執事項（見本院卷第73-74頁
    ），堪信為真實。
四、上訴人主張伊所繼承陳漢瑞之系爭房地，雖設定系爭抵押權
    ，惟陳漢瑞確未負欠上訴人抵押債權300萬元，自得請求確
    認該債權不存在，並命被上訴人塗銷系爭抵押權之判決云云
    ，則為被上訴人所否認，並以前詞置辯。本件經兩造協議簡
    化爭點，並參酌上開兩造攻防意旨後，所應究者，厥為：系
    爭抵押權所擔保的債權是否存在？若所擔保的債權不存在，
    則上訴人依民法第767條第1項中段妨害排除請求權，請求被
    上訴人塗銷系爭抵押權登記，是否有據？（見本院卷第74頁
    ）。經查：
    (一)按確認法律關係之訴，非原告有即受確認判決之法律上利
      益者，不得提起之，民事訴訟法第247條第1項前段定有明
      文。所謂即受確認判決之法律上利益，係指因法律關係之
      存否不明確，致原告在私法上之地位有受侵害之危險，而
      此項危險得以對於被告之確認判決除去之者而言（最高法
      院27年台上字第316號判例參照）。本件上訴人因繼承為
      系爭房地公同共有人，被上訴人則為系爭抵押權之抵押權
      人，被上訴人已取得原法院98年度拍字第423號准予拍賣
      系爭房地之裁定，則系爭抵押權所擔保債權是否存在，攸
      關系爭抵押權應否塗銷，及上訴人是否有該繼承債務等不
      安之危險，而此等危險得以對於被上訴人之確認判決予以
      除去，是上訴人訴請確認被上訴人就系爭抵押債權不存在
      ，自有即受確認判決之法律上利益。
    (二)次按私文書經本人或其代理人簽名、蓋章者，推定為真正
      ，民事訴訟法第358條定有明文。又依法律之規定，有使
      用文字之必要者，得不由本人自寫，但必須親自簽名。如
      有用印章代簽名者，其蓋章與簽名生同等之效力，為民法
      第3條第1項、第2項所明定。故由他人代書姓名並蓋用本
      人印章以代簽名，其效力亦與本人簽名生同一效力。至借
      據內印章既屬真正，雖由他人代為立據而除有確切反證外
      ，亦推定為本人授權行為（最高法院37年上字第8816號判
      例參照）。是當事人已承認私文書上之印文為真正，僅否
      認係其本人或代理人所蓋時，依舉證責任分配原則，應由
      為此爭執之當事人負舉證責任（最高法院95年台上字第17
      86號判決意旨參照）。另印章由本人或有權使用人使用為
      常態，被人盜用為變態。證明書上所蓋被上訴人之印章既
      為真正，倘被上訴人不能舉證證明其係被人盜用，依民事
      訴訟法第358條規定，該證明書即應推定為真正（最高法
      院74年度台上字第461號判決意旨參照）。第按民事訴訟
      如係由原告主張權利者，應先由原告負舉證之責，若原告
      先不能舉證，以證實自己主張之事實為真實，則被告就其
      抗辯事實即令不能舉證，或其所舉證據尚有疵累，亦應駁
      回原告之請求（最高法院17年上字第917號判例參照）。
      被上訴人抗辯系爭抵押權所擔保300萬元借貸債權存在之
      事實，已提出借款證、本票為證（見原審卷第12-13頁）
      。至該借款證上陳漢瑞之印文，係為真正且為陳漢瑞印鑑
      章所蓋用之事實，為上訴人自認屬實（原審卷第34頁、本
      院卷第29頁背面第1行、第93頁第6行），則借款證上陳漢
      瑞之印文既屬真正，依上開說明，即應推定該借款證為真
      正。又前開借款證己載明「茲收到士林地政事務所81年5
      月13日登記收件士林字第13850號抵押權設定債權額新臺
      幣佰萬元正，內中實收借款金額為新臺幣佰萬元正，
      …。特立此證與抵押權設定契約書，其他特約事項確經本
      人親閱，完全了解同意後，自願委託代書代為辦理一切登
      記事宜之證明。借款人：陳漢瑞」等語，此核與系爭抵押
      權確於81年5月13日設定登記，所擔保債權為300萬元之最
      高限額抵押權相符，亦與上訴人所提出土地登記申請書所
      載收文字號一致，有土地、建物登記謄本（見士簡字卷第
      11-14頁）及土地登記申請書（見本院卷第57頁，系爭抵
      押權申請設定登記文件因已逾保存年限業經銷毀，見本院
      卷35頁）為憑。前揭借款證既屬真正，其內容所載設定抵
      押權部分之記載，亦與系爭抵押權設定情形相符，而借款
      證復載明確曾收受抵押權擔保之300萬元借款，是被上訴
      人抗辯確有系爭抵押權所擔保債權存在，信而有徵，應可
      採信。上訴人雖否認該借款證上陳漢瑞簽名為真正及前述
      本票上陳漢瑞簽名與蓋章為真正，並否認陳漢瑞有向被上
      訴人借得300萬元，且主張被上訴人曾向伊祖母拿取陳漢
      瑞印鑑章云云（見士簡字卷第7頁、原審卷第34頁背面、
      本院卷29頁背面）。不唯為被上訴人所否認，就前揭借款
      證而言，其上陳漢瑞之簽名縱非本人所為，然其上印文既
      為真正，依上開說明，已得推定該借款證為真正，另有關
      上訴人主張被上訴人曾向伊祖母拿取陳漢瑞印鑑章乙節，
      上訴人自認其祖母已死亡，雖上訴人主張尚有陳苓森為證
      ，然上訴人復陳明上開情節，係陳苓森經伊祖母告知云云
      （見本院卷第29頁背面），足見陳苓森所能證明者，核屬
      傳聞，並不足以為信。況縱能證明被上訴人曾向上訴人祖
      母拿取陳漢瑞印鑑章乙節屬實，亦顯然不能遽此推導前揭
      借款證有關陳漢瑞印文，係被上訴人所盜用。至有關前述
      本票，被上訴人雖尚未舉證證明其上簽名及印文為真正，
      然依前揭借款證所載，已足認定系爭抵押權所擔保債權存
      在。是有關本票部分，被上訴人所舉證據雖有前述疵累，
      惟參之前揭說明，要難否認前述抵押債權存在之事實。上
      訴人前揭否認，自無可採。
    (三)上訴人另主張86年10月間陳苓森購買車輛時，陳漢瑞曾擔
      任其車輛貸款保證人，惟經銀行承辦人告知陳苓森，系爭
      房地經被上訴人設定300萬元抵押權，當時陳漢瑞已表示
      不知情，且不可能云云，並以陳苓森為證據方法。證人陳
      苓森固於原審為相同意旨之證述（見原審卷第79頁），惟
      依上訴人前揭主張及證人陳苓森證述，充其量僅能說明陳
      漢瑞於86年間，曾向陳苓森否認有系爭抵押權設定而已。
      然細繹其理，陳漢瑞前揭否認，或有可能掩飾前揭系爭抵
      押債權借貸行為，或有可能對其確有前揭借貸行為嗣後不
      欲承認，或有可能根本無系爭抵押債權存在等諸般情形。
      但依上訴人前揭主張及證人陳苓森證述，顯然陳漢瑞於86
      年間即已知悉其所有系爭房地，已遭被上訴人設定系爭抵
      押權，而陳漢瑞係遲至88年7月18日死亡，距其知悉前情
      ，尚有將屆2年期間。若上訴人主張根本無系爭抵押債權
      存在屬實，則依常情，陳漢瑞豈有可能不興訟提起塗銷系
      爭抵押權之理，是上訴人上開主張，核與一般經驗法則不
      符，自難採信。況依前述借款證記載，已足證明確有系爭
      抵押債權存在，縱陳漢瑞親自提起本件訴訟，依上開說明
      ，陳漢瑞亦應舉證證明該借款證非屬真正。然依上訴人本
      件所提前揭證據，顯不能反證該借款證真實性。上訴人依
      前揭事由否認有系爭抵押債權，委無足採。
    (四)另兩造於92年9月27日已就系爭房地所涉及系爭抵押債權
      如何還款之方法有所協議，並於協議書載明：「…唯其父
      陳漢瑞不動產讓乙方（指被上訴人）設定：參佰萬元整，
      今雙方協議該設定還款條件如下…」等語，此有兩造所不
      爭執真正之協議書附卷可參（見原審卷第65-66頁、本院
      卷第78頁）。綜觀該協議書內容，顯然上訴人業已承認有
      系爭抵押債權存在，並與被上訴人約定償還方式，上訴人
      於本件翻異前認，否認有系爭抵押債權存在，自無可取。
      又上訴人以兩造所不爭執真正之錄音譯文，作為否認系爭
      抵押債權存在之證據（見本院卷第38-46頁、第74頁所示
      不爭執事項五）。然就該譯文逐一勾稽其旨趣，顯然被上
      訴人仍堅詞主張確有系爭抵押債權300萬元存在，是上訴
      人執此作為否認系爭抵押債權存在，已嫌乏據。另上訴人
      復以上訴人陳玉配偶蔡慧明、上訴人姑丈劉富榮為其有
      利於已之證據方法。然證人蔡慧明、劉富榮之證述內容（
      見原審卷第35頁-37頁、第76頁-79頁），或係前揭協議書
      書立過程，或係證人主觀臆測之詞，或係表示不清楚陳漢
      瑞生前經濟狀況等語，此等均無從反證系爭抵押債權存在
      之事實。上訴人以此為其有利於已之舉證，亦屬無據。此
      外，上訴人已未能再提出確實之積極證據，足以證明上開
      借款證非屬真正，系爭抵押債權不存在屬實，揆諸前揭說
      明，其主張系爭債權不存在，均無可採
    (五)末按民法第478條後段規定，消費借貸未定返還期限者，
      貸與人得定一個月以上之相當期限，催告返還。所謂返還
      ，係指「終止契約之意思表示」而言，亦即貸與人一經向
      借用人催告（或起訴），其消費借貸關係即行終止，惟法
      律為使用人便於準備起見，特設「一個月以上相當期限」
      之恩惠期間，借用人須俟該期限屆滿，始負遲延責任，貸
      與人亦始有請求之權利。若貸與人未定一個月以上之期限
      向借用人催告，其請求權尚不能行使，消滅時效自無從進
      行（最高法院97年台上字第2654號判決意旨參照）。依前
      揭借款證所載，並未約定該300萬元借款返還期限，是核
      為未定返還期限之消費借貸契約。被上訴人主張嗣後其向
      陳漢瑞催討借款時，陳漢瑞始簽發前述本票並以到期日（
      即89年10月20日）為清償日等語（見原審卷第11頁），並
      提出該本票為證（見原審卷第12頁）。是依被上訴人主張
      ，該300萬元扺押債權嗣既約定於89年10月20日為清償日
      ，是該消費借貸返還請求權，顯尚未罹於15年時效。雖被
      上訴人前揭主張，已為上訴人所否認，而被上訴人復未能
      舉證證明前述本票上陳漢瑞簽名或印文係為真正，有如前
      述。然前揭消費借貸既屬未定返還期限，而上訴人復未能
      舉證證明貸與人即被上訴人曾定一個月以上之相當期限，
      催告渠等或陳漢瑞返還，是依前揭說明，消滅時效自無從
      進行。上訴人以時效抗辯為由，主張系爭抵押債權不存在
      ，亦無可採，併此說明。
五、綜上所述，系爭抵押權所擔保之300萬元消費借貸債權既屬
    存在，上訴人請求確認系爭抵押債權不存在，並據此依民法
    第767條第1項中段規定，請求塗銷系爭抵押權登記，自屬不
    應准許。從而原審所為上訴人敗訴之判決，並無違誤，上訴
    意旨指摘原判決不當，求予廢棄改判，為無理由，應予駁回
    。
六、至兩造其餘之攻擊或防禦方法及未經援用之證據，經斟酌後
    ，認為均不足以影響本判決之結果，自無逐一詳予論駁之必
    要，併此敘明。
七、據上論結，本件上訴為無理由，依民事訴訟法第449條第1項
    、第78條、第85條第1項前段，判決如主文。
中    華    民    國    99    年    12    月    2     日
                  民事第二十庭
                        審判長法  官  張  蘭
                              法  官  黃莉雲
                              法  官  王漢章
正本係照原本作成。
如不服本判決，應於收受送達後20日內向本院提出上訴書狀，其
未表明上訴理由者，應於提出上訴後20日內向本院補提理由書狀
（均須按他造當事人之人數附繕本）上訴時應提出委任律師或具
有律師資格之人之委任狀；委任有律師資格者，另應附具律師資
格證書及釋明委任人與受任人有民事訴訟法第466條之1第1項但
書或第2項（詳附註）所定關係之釋明文書影本。如委任律師提
起上訴者，應一併繳納上訴審裁判費。
中    華    民    國    99    年    12    月    2     日
                              書記官  林淑貞
附註：
民事訴訟法第466條之1（第1項、第2項）：
對於第二審判決上訴，上訴人應委任律師為訴訟代理人。但上訴
人或其他法定代理人具有律師資格者，不在此限。
上訴人之配偶、三親等內之血親、二親等內之姻親，或上訴人為
法人、中央或地方機關時，其所屬專任人員具有律師資格並經法
院認為適當者，亦得為第三審訴訟代理人。

司法院資訊處製作；財團法人民間司法改革基金會備份。
